【裁判字號】    95,上,994
【裁判日期】    971021
【裁判案由】    損害賠償
【裁判全文】
臺灣高等法院民事判決                   95年度上字第994號
上訴人即附帶
被上訴人    乙○○
訴訟代理人  王福民律師
被上訴人即
附帶上訴人  甲○○
訴訟代理人  李義忠律師
上列當事人間損害賠償事件，上訴人對於中華民國95年9月11 日
臺灣士林地方法院94年度重訴字第79號第一審判決提起上訴，被
上訴人並提起附帶上訴，本院於民國97年10月7 日言詞辯論終結
，判決如下：
    主  文
原判決關於命上訴人給付超過新台幣陸拾肆萬貳仟貳佰伍拾元本
息部分，及該部分假執行之宣告，暨除確定部分外訴訟費用之裁
判均廢棄。
上開廢棄部分，被上訴人在第一審之訴及其假執行之聲請均駁回
。
其餘上訴駁回。
附帶上訴駁回。
第一審（除確定部分外）及第二審上訴訴訟費用由上訴人負擔八
分之一，餘由被上訴人負擔；第二審附帶上訴訴訟費用由附帶上
訴人負擔。
    事實及理由
一、按被上訴人於言詞辯論終結前，得為附帶上訴，民事訴訟法
    第460條第1項定有明文。查本件被上訴人即附帶上訴人甲○
    ○（下稱被上訴人）於本院言詞辯論終結前，於民國（下同
    ）97年8月19 日就其原審判決敗訴部分中之一部分提起附帶
    上訴（見本院卷(二)第9 頁以下），請求上訴人即附帶被上訴
    人乙○○（下稱上訴人 ）應再連帶給付新台幣（下同）150
    0,000元（喪失勞動能力部分750,000元、精神慰藉金部分75
    0,000元），揆之首揭說明，應予准許，合先敘明。
二、被上訴人起訴主張：上訴人於民國（下同） 92年8月28日凌
    晨1時30分許，駕駛車牌號碼HZ-7609號自用小客車，沿臺北
    市內湖區並未劃設標線之大湖山莊街由西向東行駛，行經該
    路段五指幹17號電桿前之左轉上坡彎道處，適被上訴人騎乘
    車牌號碼BKT-159 號重機車，沿該路段由東向西行駛至該處
    ，被上訴人避煞不及，致與上訴人所駕自用小客車碰撞，受
    有頭部外傷合併腦挫傷及右側腦出血、左側骨盆骨折，經送
    醫治療後，仍有左側肢體肌無力及控制障礙之情形、力量約
    四分併反射異常之中度肢障，且造成記憶力及認知功能障礙
    ，於身體健康留下重大傷害，終生不能工作。被上訴人因此
    受有下列損害：(1)醫療費用：自92年8月28日至95年6月間，
    支付共246,293 元。(2)住院看護費用：自92年9月9日至11月
    20日，支出158,400元。(3)就診車資：計算至95年7月7 日，
    共 22,320 元。(4)減少工作能力損失：以受傷前月薪兩倍即
    17,400元計算，自92年8月29日至93年11月24 日，毋庸扣除
    中間利息，93年11月25日至132年7月3 日，依銀行存款利息
    年息1.645%扣除中間利息，共應賠償被上訴人喪失勞動能力
    之損害7,141,386元。(5)精神慰撫金3,000,000元，以上合計
    10,568,399元。扣除已領取之第三人強制險710,000 元，爰
    依侵權行為法律關係請求上訴人給付9,859,399 元，及其中
    6,836,543元，自93年11月25日起至清償日止，按年息5% 計
    算之利息，經原審判命上訴人應給付5,958,571元（ 被上訴
    人請求逾該5,958,571元範圍及附帶上訴請求1,500,000元，
    亦即逾合計7,458,571 元部分，業經原審判決駁回其訴後，
    未據其聲明不服，已告確定），及其中4,458,571 元部分，
    自93年11月25日起至清償日止，按年利率5%計算之利息。並
    於本院答辯聲明：上訴駁回。另於本院審理中就其原審判決
    敗訴部分中之一部分提起附帶上訴，其附帶上訴聲明為：上
    訴人應再給付被上訴人減少勞動能力損害750,000 元，及精
    神慰撫金750,000元，合計1,500,000元。
三、上訴人則以：被上訴人前於92年12月8 日行車事故鑑定時即
    能獨自快步行走，且上訴人於94年12月2 日發現被上訴人出
    現在東南技術學院徒步行走，騎乘機車等候紅綠燈時以單腳
    和雙腳支撐，足見被上訴人已無需他人長期陪伴。又以被上
    訴人於東南技術學院之成績，尚較受傷前進步，足見被上訴
    人所言其因腦傷後遺症與客觀之實際復健情形不符，被上訴
    人主張其喪失勞動能力與事實不符。被上訴人請求之精神慰
    撫金3,000,000 元亦屬過高等語置辯。並上訴聲明：(1)原判
    決廢棄。(2)前開廢棄部分，被上訴人於一審之訴及假執行聲
    請均駁回。(3)如受不利判決，願供擔保請准免予假執行。
四、兩造不爭執事實：
  (一)肇事責任及車禍經過依台灣士林地方法院93年度交易字第19
    9號刑事判決認定之結果，過失責任在上訴人。
  (二)被上訴人請求之醫療費用246,293 元、車資22,320元、看護
    費用158,400元。
  (三)第三人強制責任險給付710,000元應自損害賠償金額扣除。
  (四)上訴人已支付金額135,678元（ 不含第三人強制責任險給付
    金額）。
五、兩造協議確認爭點：
  (一)被上訴人請求上訴人賠償92年8月29日至132年7月3日間勞動
    能力減少之損害金額4,741,558元是否可採？。
  (二)被上訴人請求上訴人賠償慰撫金1,500,000元，是否可採？
  (三)被上訴人附帶上訴請求上訴人再給付慰撫金750,000 元及減
    少勞動能力損害750,000萬元，是否可採？
六、本院之判斷：
  (一)按汽車除行駛於單行道或指定行駛於左側車道外，在未劃標
    線之道路，應靠右行駛。但遇有特殊情況必須行駛左側道路
    時，除應減速慢行外，並注意前方來車及行人；又汽車行駛
    時，駕駛人應注意車前狀況，道路交通安全規則第95條、第
    94條第3項前段分別定有明文。查上訴人於92年8月28日凌晨
    1時30分許，駕駛車牌號碼HZ-7609號自用小客車，沿臺北市
    內湖區並未劃設標線之大湖山莊街由西向東行駛，行經該路
    段五指幹17號電桿前之左轉上坡彎道處，因避煞不及，與被
    上訴人騎乘車牌號碼BKT-159 號重機車發生碰撞，被上訴人
    受有頭部外傷合併腦挫傷及右側腦出血、左側骨盆骨折之傷
    害事實，為台灣士林地法院93 年度交易字第199號刑事確定
    判決所明確審認，且為上訴人所不爭執，堪信為真實。足認
    上訴人因過失傷害他人，應負侵權行為之損害賠償責任。
  (二)次按因故意、過失不法侵害他人之權利者，負損害賠償責任
    ；汽車、機車或其他非依軌道行駛之動力車輛，在使用中加
    損害於他人者，駕駛人應賠償因此所生之損害；不法侵害他
    人之身體或健康者，對於被害人因此喪失或減少勞動能力或
    增加生活上之需要時，應負損害賠償責任；不法侵害他人之
    身體、健康、名譽、自由、信用、隱私、貞操，或不法侵害
    其他人格法益而情節重大者，被害人雖非財產上之損害，亦
    得請求賠償相當之金額，民法第184 條第1項前段、第191條
    之2、第193條第1項、第195條第1 項前段分別定有明文。查
    本件上訴人駕車過失撞傷被害人之事實，業如前述，被上訴
    人主張上訴人應負侵權行為損害賠償責任，洵非無據。次查
    被上訴人請求之項目及金額，其中92年8月28日至95年6月間
    之醫藥費用共246,293元，92年9月9 日至同年11月20日看護
    費用158,400元，就診車資計算至95 年7月7日共22,320元部
    分，業經被上訴人提出收據在卷，並為上訴人所不爭執，亦
    堪信為真，兩造有爭執者，僅為有無喪失或勞動能力之損害
    及非財產上損害之多寡（見本院卷(二)第81 頁之97年10月7日
    言詞辯論程序筆錄），爰就被上訴人請求之金額分別審究如
    下：
    1.喪失或減少勞動能力之損害部分:
      (1)本院就被上訴人目前復健狀況如何？及其勞動能力是否
        全部喪失？如仍殘存部分勞動能力，其百分比若干？經
        函請國立臺灣大學醫學院附設醫院（下稱臺大醫院）鑑
        定，該院鑑定依據：「陳先生於本次及以前評估時有時
        似乎呈現一些前後不一致的。一般腦部外傷之患者對近
        期記憶，亦即新事物的學習影響較大，但對遠期記憶則
        往往仍有相當程度的保留，即使極重度腦部外傷個案，
        亦罕見如本個案連自己生日或親近家人都既不得的現象
        .. 而個案於95-2 評估時在專注能力及反應速度密切相
        關的立即記憶部分仍有正常表現，亦與其當時臨床表現
        似有矛盾之處。其命名能力之損傷程度及表現程度及表
        現方式對腦商個案而言亦不常見。... 例如在羅文斯坦
        職能治療認知評量中反應，有些簡單的題目如動作運用
        或空間知覺，個案完全每有反應也沒有半模仿動作，但
        是到了後面比較困難的題目如視覺動作組織及思考運轉
        ，個案又能做出某些題目，呈現了結果不一致的現象。
        心理評估時亦發現個案認知能力的表現有前後不一致的
        現象，似乎並未展現出他最佳的水準能力，因此測驗結
        果有低估之可能性... 以陳先生當初腦部出血量及水腫
        程度、以及目前腦部磁振造影並無明顯腦部萎縮或水腦
        等變化看來，似乎很難造成目前之嚴重認知障礙，而目
        前腦波檢查亦未見一般腦部認知明顯障礙者常見之功能
        異常變化」（見本院卷(一)第85頁）等鑑定結果，綜合以
        上檢驗及評估結果，臺大醫院鑑定意見認定：「雖然目
        前陳先生於評估時呈現認知功能嚴重受損現象，並不具
        工作能力。但因疑似個案於評估時配合度不足，故此評
        估結果很可能會低估其實際能力」（見本院卷(一)第85頁
        ）。從而對本院函詢被上訴人目前復健之狀況如何？其
        勞動能力是否全部喪失？如仍殘存部分勞動能力，其百
        分比若干？台大醫院鑑定根據上開鑑定結果復以：「甲
        ○○（按即被上訴人）於此次評估時表現重度心智遲滯
        及動作平衡障礙現象，但因其病情發展過程與一般腦外
        傷患者不同，理學檢查、心智評估及勞動能力評估時出
        現部分前後不一致之結果，腦部影像檢查及腦波檢查等
        客觀檢查亦無法支持其臨床表現，故此評估結果有低估
        之可能性，無法確定其真實能力」、「依照個案目前在
        測驗中的表現，其勞動能力可謂全部喪失。但同上，此
        結果可能低估其能力，無法確定其真實能力」（見本院
        卷(一)第85頁），此有臺大醫院97年1月3日校附醫秘字第
        0960004540號函及所檢附大醫院辦理司法機關委託鑑定
        案件意見表及其附件一復健部心理衡鑑報告單、附件二
        職能評估報告（見本院卷(一)第82頁至97頁）為證。本院
        依據台大醫院上開鑑定結果所指明以被上訴人腦部出血
        量、水腫程度及腦部磁振造影評估，難以造成如目前之
        嚴重認知障礙，腦波檢查亦未見一般腦部認知障礙者常
        見之功能異變，被上訴人腦部影像檢查及腦波檢查等客
        觀檢查亦無法支持其主訴為主要依據之臨床表現，致呈
        現部分檢查及評估結果不一致現象，疑似被上訴人於評
        估時配合度不足，故此評估結果很可能會低估其實際能
        力，因評估結果有低估之可能性，故無法確定其真實能
        力等情，以及被上訴人用藥記錄亦難以解釋被上訴人於
        93年2 月首次心智評估後，認知及動作功能顯著退步現
        象。因認被上訴人依目前於測驗中表現雖呈現勞動能力
        喪失結果，惟其既係因被上訴人評估時配合度不足，致
        評估結果極可能低估其實際能力，況且該次鑑定摘要及
        臨床臆測亦指出，上訴人在車禍半年後可恢復至臨界智
        能程度，然因後續司法訴訟問題、請領身心障礙手冊所
        需而實施之神經心理測驗，卻得到每下愈況之結果 （
        Post-traumatic dementia足以解釋？ ），主試者對被
        上訴人目前智能及神經認知功能「缺損程度」推論，持
        較保留態度，不排除被上訴人在器質性因素外，受其他
        心因性干擾，致未表現其能力之可能性（見本院卷(一)第
        89、90頁，同上鑑定意見）等情。從而本院據前開鑑定
        意見以觀，認定被上訴人稱其因腦傷後遺症迄未能復健
        改善而減少工作能力或全然喪失云云，委無足採。
      (2)被上訴人雖辯以臺大醫院鑑定低估病情，並提出92 年9
        月至94年4 月間，三軍總醫院及行政院國軍退除役官兵
        輔導委員會台北榮民總醫院（下稱榮總醫院）診斷證明
        書4 件為據，惟就系爭診斷書內容觀之，或為醫囑內容
        ，或為就診證明，就病癥描述相關內容亦非屬病情評估
        之定論，猶有甚者，榮總醫院92年9月3日診斷書尚指出
        被上訴人疑似短期意識障礙，遑論終身喪失勞動能力。
        復觀臺大醫院校附醫秘字第0970001556號函，亦明確指
        出，該院鑑定意見業經臺大醫院復健部相關鑑定會議決
        議後共同出具 （見本院卷(一)第330頁），即非僅憑據書
        面資料認定，被上訴人聲請傳訊被上訴人之主治醫師、
        鑑定醫師等到庭作證，核無必要。被上訴人徒憑己意指
        摘臺大醫院鑑定未經長期住院觀察僅憑病歷資料鑑定有
        誤云云，無視台大醫院在處理過程中，係依據本院檢送
        之案件資料及含列之鑑定項目安排被上訴人到院鑑定後
        ，秉持專業、客觀及公正之立場而為鑑定，且本院係依
        兩造合意送請台大醫院鑑定（見本院卷(一)第45頁反面）
        ，被上訴人事後徒以鑑定意見未如己意即空言否定醫療
        專業鑑定，難謂論之有據。
      (3)被上訴人復以榮總醫院95年3月14 日職能鑑定報告所述
        ，主張腦傷後遺症狀況迄今猶未改善，足認被上訴人已
        完全喪失工作能力云云。但查，該報告社會衡鑑部分施
        測者即證人鄭玲宜前於原審證稱被上訴人「反應非常慢
        ，應該無法勝任騎車去做到他想要做到的事情，他的平
        衡不是很好」（見原審卷(二)第160 頁），然經當庭播放
        被上訴人騎乘機車光碟影像（見原審卷(一)第27至33頁）
        ，證人鄭玲宜即表示：「我沒有看過原告（即被上訴人
        ）在外面的狀況，原告如果在馬路上可以未經提醒而找
        到機車，與我評估時的情況不太一樣。如果他真的都沒
        有經過提醒，是比我評估的狀況要好。」（見原審卷(二)
        第160 頁）等語，顯見其並不瞭解被上訴人於施測狀態
        以外作為，故被上訴人實際表現狀況遠優於其評估。是
        以上訴人抗辯系爭榮總醫院報告徒以被上訴人主訴病情
        等主觀陳述，及個人行為表現為憑，實不足採等語，尚
        非無據。又減少勞動能力之論斷，本不以一時一地評估
        為據，被上訴人雖於原審已由榮總醫院鑑定，惟本院審
        理中經兩造同意委請臺大醫院再為鑑定陳被上訴人復健
        後之狀況如何，已認定被上訴人「於此次評估時表現重
        度心智遲滯及動作平衡障礙現象，但因其病情發展過程
        與一般腦外傷患者不同，理學檢查、心智評估及勞動能
        力評估時出現部分前後不一致之結果，腦部影像檢查及
        腦波檢查等客觀檢查亦無法支持其臨床表現，故此評估
        結果有低估之可能性，無法確定其真實能力」、「依照
        個案目前在測驗中的表現，其勞動能力可謂全部喪失。
        但同上，此結果可能低估其能力，無法確定其真實能力
        」（見本院卷(一)第85頁）」，足徵被上訴人之勞動能力
        ，非無因時日更迭而逐漸恢復之可能，被上訴人以前後
        報告結果兩歧，認施測在後即屬有誤，猶主張應更行鑑
        定（ 見本院卷(二)第81頁之97年10月7日言詞辯論程序筆
        錄），核其立場反覆，尚難謂與經驗法則無違，所辯應
        無可採。
      (4)末查，雖證人即被上訴人就讀班上之導師陳錦瑞於原審
        95年8月28 日到庭證稱因見被上訴人車禍受傷之後雖回
        到東南技術學院上課，但身體上有障礙，老師在分數上
        採取較寬鬆之立場，讓被上訴人可以畢業云云（見原審
        卷(二)第163至164頁），因被上訴人自93年9月至95年1月
        之期終考及期末考之考試答案卷以逾保管年限銷毀無可
        考（見本院卷(一)第328至329頁），然觀諸被上訴人於車
        禍事故發生後，非但能完成學業，反得有較事故發生前
        更優異成績（見原審卷(二)第39至41頁，東南技術學院95
        年2月13 日東教字第0950000670號函），適足證明被上
        訴人具有相當之社會競爭力，被上訴人仍執陳詞主張終
        生喪之工作能力並據以求償，此部分主張自難信為真實
        。
      (5)依財團法人振興復健醫學中心（下稱振興復健中心）94
        年11月4日94振醫字第0000001209號函（見原審卷(二)第9
        頁），被上訴人所受之傷害，較接近勞工保險條例第53
        條附表所定殘廢給付標準所列項目90所描述：「上肢三
        大關節中有一大關節遺存顯著障害」之第11等級殘廢。
        又依上開勞工保險殘廢給付標準表所示，按被上訴人所
        主張其從事之加油站員工，屬體力勞動者為標準，依據
        擬定減少勞動能力程度之比例為38.45%。就被上訴人喪
        失勞動能力所受損失，應僅得自車禍之日即92年8 月28
        日，至臺大醫院鑑定之末日即96年10月26日止為請求（
        見本院卷(一)第91 頁），共計4年2 個月，被上訴人逾前
        開範圍所為請求，尚難謂有理由。是以被上訴人月收入
        17,400元，喪失勞動能力期間4年2個月，減損勞動能力
        38.45%，並依霍夫曼扣除中間利息方式計算，其得一次
        請求上訴人賠償勞動能力減損之金額為 310,915 元 【
        17,400元×12×3.00000000（4年2 個月之霍夫曼係數）
        ×38.45%＝310,915元（小數點以下4捨5 入）】。被上
        訴人於原審請求喪失勞動能力損害7,141,386 元，原審
        僅判准4,741,558 元，被上訴人附帶上訴請求上訴人再
        連帶給付750,000元，合計5,491,558元（被上訴人請求
        逾該範圍部分，業經原審判決駁回其訴後，未據其聲明
        不服，已告確定 ），於上開310,915元範圍內之請求，
        並無不當，應予准許，逾此部分之請求，均不應准許。
    2.慰撫金部分：
      按不法侵害他人之身體、健康、名譽、自由、信用、隱私
      、貞操，或不法侵害其他人格法益而情節重大者，被害人
      雖非財產上之損害，亦得請求賠償相當之金額，為民法第
      195條第1項所明文，慰撫金之多寡，並應斟酌雙方之身分
      、地位、資力、所受痛苦與實際加害情形等關係核定相當
      之數額。查被上訴人於本件車禍發生時為東南技術學院在
      學學生，並於嗣後畢業，而上訴人則係擔任警察工作等情
      ，業據兩造陳明，且經原審依職權調取被上訴人成績單一
      份附於原審卷(一)第39頁以下。本院審酌上開兩造之身分、
      地位、經濟狀況、被上訴人曾所受傷害之程度，及因車禍
      受傷所受精神打擊及痛苦程度，及上開台大醫院鑑定之復
      健情形，認原審依據被上訴人因腦傷後遺症終身喪失工作
      能力而認定精神撫慰金為1,500,000 萬元，尚嫌過高，被
      上訴人請求之慰撫金應核減750,000 元較為公允。上訴人
      主張原審認定精神慰撫金 1,500,000  元過高，於核減為
      750,000 元之部分尚屬有據，上訴人至逾此範圍之請求，
      及被上訴人於本院提起附帶上訴主張原審核定精神撫慰金
      1,500,000元過低，請求再給付慰撫金750,000元部分，均
      屬無據。
  (三)按保險人依本法規定所為之保險給付，視為被保險人損害賠
    償金額之一部分；被保險人受賠償請求時，得扣除之，強制
    汽車責任保險法第32條定有明文。查被上訴人因本件車禍受
    有醫療費用246,293元、車資22,320元、看護費用158,400元
    、勞動能力減損金額310,915元、精神慰撫金750,000元等，
    合計1,487,928 元之損害，已如前述，惟被上訴人於事故發
    生損害後，業已受領強制汽車責任保險理賠金額710,000 元
    （見原審卷(一)第81、82頁），及上訴人給付金額135,678 元
    等事實，為兩造所不爭（見本院卷(二)第81頁），此部分自應
    予扣除。是被上訴人尚得請求上訴人賠償金額計為 642,250
    元（1,487,928－710,000－135,678＝642,250 ）。
  (四)兩造於本院96年1月6日準備程序當庭同意本院送請台大醫院
    鑑定（見本院卷第45頁反面），參以嗣台大醫院鑑定意見函
    覆後，兩造迄未能達成再送何家醫院鑑定之合意（見本院卷
    (一)第117頁、252頁、272、290頁、312、316頁、本院卷(二)第
    3頁），故本院認毋庸再贅為無益鑑定之必要，附此敘明。
七、綜上所述，被上訴人依民法侵權行為之規定，訴請上訴人給
    付被上訴人642,250元，及自93年11月25 日起至清償日止，
    按年息5%計算之利息，為有理由，應予准許；被上訴人逾此
    部分之請求，為無理由，不應准許。原審就超過上開應准許
    部分，為上訴人敗訴之判決，並為准、免假執行之宣告，自
    有未洽。上訴意旨就此部分指摘原判決不當，求予廢棄改判
    ，為有理由。至於上開應准許部分，原審判命上訴人給付，
    並為准、免假執行之宣告，核無違誤，上訴意旨，就此部分
    ，仍執陳詞，指摘原判決不當，求予廢棄，為無理由，應予
    駁回。又被上訴人於本院提起附帶上訴請求上訴人再連帶給
    付喪失勞動能力損失750,000元及精神慰撫金750,000元本息
    ，為無理由，原判決就此部分為其敗訴之判決，並無違誤，
    其附帶上訴亦應予駁回。
八、本件事證已臻明確，兩造其餘攻擊、防禦方法及未經援用之
    證據，經本院審酌後認對判決結果不生影響，爰不一一論列
    ，附此敘明。
九、據上論結，本件上訴為一部有理由，一部無理由，附帶上訴
    為無理由，依民事訴訟法第450條、第449條第1 項、第79條
    、78條，判決如主文。
中    華    民    國    97    年     10    月    21    日
                    民事第五庭
                        審判長 法  官 魏麗娟
                               法  官 黃雯惠
                               法  官 梁宏哲
正本係照原本作成。
如不服本判決，應於收受送達後20日內向本院提出上訴書狀，其
未表明上訴理由者，應於提出上訴後20日內向本院補提理由書狀
（均須按他造當事人之人數附繕本）上訴時應提出委任律師或具
有律師資格之人之委任狀；委任有律師資格者，另應附具律師資
格證書及釋明委任人與受任人有民事訴訟法第466條之1第1項但
書或第2項（詳附註）所定關係之釋明文書影本。
中    華    民    國    97    年    10    月    22    日
                               書記官 姚麗華
附註：
民事訴訟法第466條之1（第1項、第2項）：
對於第二審判決上訴，上訴人應委任律師為訴訟代理人。但上訴
人或其他法定代理人具有律師資格者，不在此限。
上訴人之配偶、三親等內之血親、二親等內之姻親，或上訴人為
法人、中央或地方機關時，其所屬專任人員具有律師資格並經法
院認為適當者，亦得為第三審訴訟代理人。


司法院資訊處製作；財團法人民間司法改革基金會備份。
